ACORDAO-COMPLETO-2541826

ACÓRDÃO 5691/2022 ATA 33/2022 - SEGUNDA CÂMARA

VISTOS, relatados e discutidos estes autos de representação em que se apuram indícios de irregularidade na normatização e na divulgação dos direitos aos usuários da ANTT, em relação à acessibilidade dos veículos que realizam transporte rodoviário coletivo de passageiros,
ACORDAM os Ministros do Tribunal de Contas da União, reunidos em sessão da Segunda Câmara, antes as razões expostas pelo Relator, em: 
9.1. conhecer da presente representação, com fundamento nos arts. 235, 237, inciso VI, do Regimento Interno do TCU c/c o art. 103, §1º, da Resolução TCU 259/2014, e, no mérito, considerá-la procedente;
9.2. determinar à Agência Nacional de Transportes Terrestres (ANTT) , com base no art. 43, inciso I, da Lei 8.443/1992 c/c o art. 250, inciso II, do Regimento Interno do TCU, que reedite a cartilha do passageiro no prazo de 90 (noventa) dias, informando aos usuários seus direitos e deveres, inclusive no tocante à acessibilidade, bem como os canais adequados para fazerem valer seus direitos, conforme o art. 3º da Lei 10.048/2000, Capítulo X da Lei 13.146/2015 e Resolução-ANTT 3.871/2012;
9.3. retornar os autos à SeinfraRodoviaAviação para posterior monitoramento do cumprimento da determinação.

Representação para averiguar indícios de irregularidades na normatização e na divulgação dos direitos aos usuários da ANTT, com relação à acessibilidade dos veículos que realizam transporte rodoviário coletivo de passageiros.

Segunda Câmara

Agência Nacional de Transportes Terrestres (ANTT).

3. Interessados/Responsáveis: não há.

13.1. Ministros presentes: Augusto Nardes (na Presidência), Bruno Dantas (Relator) e Antonio Anastasia.

BRUNO DANTAS

Por registrar as principais ocorrências dos autos até o momento, resumindo os fundamentos das peças acostadas, adoto como relatório, com os ajustes necessários, a instrução da secretaria responsável pela análise do processo (peça 11) , que contou com a anuência do corpo diretivo da unidade (peça 12) :
"INTRODUÇÃO
1. Cuidam os autos de representação da unidade técnica em razão de indícios de irregularidades verificadas nas formas de prestação de serviços permitidas pela Agência Nacional de Transportes Terrestres (ANTT) e na divulgação dos direitos aos usuários, com relação à acessibilidade dos veículos utilizados no transporte rodoviário coletivo de passageiros.
2. Os indícios de irregularidades trazidos nesta instrução foram detectados no âmbito da manifestação protocolada na Ouvidoria do TCU sob o número 337050.
EXAME DE ADMISSIBILIDADE
3. A representação preenche os requisitos de admissibilidade constantes do art. 235 do Regimento Interno do TCU (RITCU) , haja vista a matéria ser de competência do Tribunal, referir-se a responsável sujeito a sua jurisdição, estar redigida em linguagem clara e objetiva, bem como encontrar-se acompanhada do indício concernente à irregularidade ou ilegalidade.
4. Além disso, o art. 237, inciso VI, do RITCU dispõe que as unidades técnicas do Tribunal possuem legitimidade para representar ao Tribunal de Contas da União.
5. Dessa forma, a representação poderá ser apurada, nos termos dos art. 235 e 237, inciso VI, ambos do RITCU.
EXAME TÉCNICO
6. As alegações desta representação referem-se a duas possíveis irregularidades, referentes à acessibilidade dos veículos utilizados para transporte rodoviário coletivo de passageiros: na possibilidade de uso da cadeira de transbordo; e na divulgação dos direitos aos usuários (peça 4) .
7. Com base na delegação de competência positivada no art. 1º, inciso II, da Portaria-MIN-BD 1, de 22/8/2014, oitiva da autarquia foi realizada antes da submissão, ao Exmo. Ministro-Relator, da proposta de conhecimento desta representação, que será encaminhada juntamente com proposta de mérito.
8. A Agência trouxe aos autos manifestação denominada 'razões de oitiva', de 24/2/2022 (peça 8) , a qual inclui, dentre outros argumentos, os elementos técnicos constantes da também acostada Nota Técnica SEI 1107/2022/COARP/GESST/SUPAS/DIR (peça 9) .
9. A seguir, por terem sido apontadas pela autarquia como questão processual preliminar, primeiramente se abordam as alegações da ANTT de 'ausência de competência material do TCU' (tópico A) , após o que se examinam os elementos constantes dos autos referentes às duas possíveis irregularidades objeto desta representação (tópicos B e C abaixo) .
A. Alegações da ANTT de 'ausência de competência material do TCU'
A.1. Alegações da ANTT
10. Em resposta à oitiva realizada, a ANTT, após discorrer sobre a tempestividade de sua manifestação e resumir sobre o histórico dos autos, alegou 'ausência de competência material do TCU para apreciar matéria afeta à tutela de direitos difusos das pessoas com deficiência', indicando se tratar de 'questão processual de caráter preliminar' (peça 8, p. 3) .
11. Relembra o teor dos arts. 70 e 71 da Constituição Federal, para apontar que o representante 'cria novas hipóteses de controle além daquelas expressamente previstas no texto constitucional', 'sob o pretexto de realizar um controle da normatização realizada pela agência reguladora' (peça 8, p. 4) .
12. Alegando que 'interpretação ampliativa das competências materiais do TCU (...) acaba por transmutar sua natureza jurídica de corte de contas para um tribunal administrativo de ofício', reproduz excerto de 'Carta do Observatório do TCU ao Ministro Anastasia - JOTA, acessado em 22/2/2022', no sentido de que 'o tribunal procura ver como necessária sua manifestação sempre que ações de agentes públicos, ou de privados com relação contratual com o Estado, puderem, por qualquer motivo, vir a ter algum impacto sobre as finanças públicas (...) ', o que seria 'uma distorção', tendo o TCU passado 'a se manifestar sobre praticamente qualquer assunto relacionado ao mundo público' (peça 8, p. 4 e 5) .
13. Argumenta, assim, 'que não são todos os aspectos dos atos normativos emanados pela ANTT, nem toda conduta administrativa sob a responsabilidade da agência reguladora que podem ser objeto de controle externo por parte do TCU', tendo a competência do TCU caráter material, limitando-se à gestão financeira pública, e que 'a competência desta Corte de Contas referente ao controle e fiscalização das atividades das agências reguladoras é restrita a atos que envolvam despesas, e não qualquer ato voltado ao cumprimento dos fins institucionais das agências, a exemplo daqueles avaliados na presente Representação' (peça 8, p. 5 e 6) .
14. Destaca excerto com entendimento do Exmo. Ministro do Supremo Tribunal Federal Luís Roberto Barroso, de quando ainda 'Procurador do Estado do Rio de Janeiro, de que não caberia ao Tribunal de Contas adentrar na análise de decisões que não envolvam dispêndio de recursos públicos', citando como exemplo 'quando o Tribunal de Contas objetiva obter informações a respeito de deveres dos concessionários, atividades que, a par de não envolverem dispêndio de dinheiro público, constituem a razão de ser da própria agência reguladora' (peça 8, p. 6) 
15. Aponta que 'o objeto da presente representação, por outro lado, afasta-se por completo da temática contábil-financeira, não se inserindo, sequer, nas questões relacionadas à função administrativa clássica, 'o que já afastaria a competência da corte de contas', aduzindo ainda que esta representação 'tem por finalidade a tutela dos direitos difusos das pessoas com deficiência, em especial no que concerne ao direito de acessibilidade e de informação, classificados como direitos fundamentais difusos cuja defesa compete ao Ministério Público', conforme o art. 129, inciso III, da Constituição (peça 8, p. 6) .
16. Assim, conclui (peça 8, p. 7) :
'26. Portanto, a competência dos tribunais de contas para verificação da legalidade e legitimidade dos atos praticados pelos entes reguladores limita-se à competência vinculada e aos aspectos financeiros dos atos regulatórios, sob pena de, em caso contrário, ainda que de forma bem-intencionada, usurpar a competências de outros órgãos que possuem similar envergadura constitucional, como o Ministério Público e o Poder Judiciário.
27. Diante da ausência de competência do Tribunal de Contas da União para julgar matéria afeta à promoção de direitos difusos através do exame das atividades da ANTT que não envolvam o dispêndio de recursos públicos, a presente Representação deve ser arquivada. E, caso o Tribunal entenda que há alguma irregularidade a ser apurada por outro Poder competente, é o caso de exercer a competência prevista no inciso XI do artigo 71 da Constituição Federal e representar ao Ministério Público.'
17. Com base em tal conclusão, requer (peça 8, p. 14) :
'i) Preliminarmente, que seja acolhida a preliminar de incompetência do Tribunal de Contas da União para julgar matéria afeta à promoção de direitos difusos através do exame das atividades da ANTT que não envolvam o dispêndio de recursos públicos, e seja arquivada a presente Representação;
ii) Acaso não acolhida a preliminar, o que se admite em razão do princípio da eventualidade, a ANTT requer que seja julgada improcedente a representação, ante a inexistência de incompatibilidade entre a Resolução ANTT 3.871/2012 e a Portaria Inmetro 269/2015.'
A.2. Análise
18. A ANTT manifesta entendimento de que a atuação do TCU limitar-se-ia ao aspecto contábil-financeiro dos atos de seus jurisdicionados, descabendo fiscalização desta Corte de Contas referente a aspectos como acessibilidade ou atos normativos da ANTT mencionados nesta representação.
19. Desnecessário se faz discorrer sobre as competências desta Corte de Contas para demonstrar o equívoco da tese trazida pela autarquia, pois o presente não tem foco no aparente conflito normativo narrado na inicial, tampouco na tutela de interesses difusos ou coletivos, mas na atuação da Agência no cumprimento de suas atribuições, no caso, decorrentes da legislação e demais normas referentes à acessibilidade oferecida aos usuários de serviços de transporte rodoviário coletivo de passageiros.
20. Trata-se de verificação de conformidade - legalidade da atuação da ANTT - e, conforme relembrou a própria Agência, a Carta Magna atribui ao controle externo, exercido com o auxílio do TCU, a fiscalização não só contábil e financeira da União e das entidades da administração direta e indireta, mas também orçamentária, operacional e patrimonial, e quanto à legalidade e legitimidade, dentre outros aspectos (arts. 70 e 71) , sem qualquer disposição que restrinja tal atuação a atos ou atividades que envolvam diretamente o dispêndio de recursos públicos. Afinal, recursos públicos, por custeá-los em toda sua operação, são indissociáveis dos órgãos e entidades da Administração mencionados nesses dispositivos.
21. Ademais, essa fiscalização constitucional, em essência, consiste na verificação do cumprimento dos critérios - normas - regentes da atuação fiscalizada, envolvendo, portanto, necessariamente, consideração dos normativos envolvidos.
22. Assim, como se depreende da instrução inicial da Unidade Técnica (peça 4, resumo ao subtópico B.1 a seguir) , as normas são abordadas por estabelecerem os critérios de atuação da Agência, tendo sido identificado e oportunamente relatado o aparente conflito normativo, sem qualquer decisão ou proposta de decisão de mérito do TCU, suscitando-se a oitiva da ANTT, que, inclusive, esclareceu sobre o tema e ainda destacou que 'a Unidade Técnica do TCU não apontou qualquer irregularidade (...) na disposição da Resolução da ANTT (...) ' (peça 8, p. 9, em argumentação referente ao tema tratado no subtópico B adiante - grifo àquela peça) .
23. É também decorrente do foco na atuação da Agência no cumprimento de suas atribuições que se aborda nesta representação a divulgação dos direitos dos usuários: não se pretende tutelar direitos cuja tutela caiba exclusivamente ao Ministério Público; mas, com base nos mencionados aspectos constitucionais do controle externo e de seu exercício, busca-se verificar o cumprimento das atribuições da ANTT.
24. Ademais, competindo ao controle externo, nos termos da Constituição Federal, art. 70, repita-se, 'a fiscalização contábil, financeira, orçamentária, operacional e patrimonial da União e das entidades da administração direta e indireta, quanto à legalidade, legitimidade, economicidade (...) ', entender que seu exercício, por trazer benefícios aos usuários dos serviços públicos envolvidos, constitui usurpação da atribuição do Parquet de defesa de direitos difusos e coletivos tenderia a negar efeitos à disposição constitucional, afrontando, aí sim, a separação dos poderes.
A.3. Conclusão
25. Em que pese se mostrar equivocada a argumentação da ANTT, de 'ausência de competência material do TCU para apreciar matéria afeta à tutela de direitos difusos das pessoas com deficiência', descabe, em observância ao princípio da racionalidade processual, maior aprofundamento na demonstração tais equívocos, dado que esta representação não visa à alegada tutela, tampouco afronta a competência normativa da autarquia.
26. Portanto, mostram-se impertinentes as alegações da Agência referentes ao tema, bem como descabido seu pedido, delas decorrente, de arquivamento desta representação.
B. Da permissão de uso da cadeira de transbordo pela ANTT
B.1. Alegações iniciais
27. Apresentando arcabouço legal referente à garantia de acessibilidade em serviços de transporte rodoviário coletivo de passageiros, apontou-se que a Resolução-ANTT 3.871/2012, que estabelece os procedimentos a serem observados pelas empresas transportadoras para assegurar condições de acessibilidade às pessoas com deficiência ou mobilidade reduzida na utilização dos serviços de transporte rodoviário interestadual e internacional de passageiros (alterada pelas Resoluções 3.923/2012 e 4.009 e 4.323, ambas de 2014) , estabelece, em seu art. 5º, obrigatoriedade, às transportadoras, de garantir 'o embarque e desembarque de pessoa com deficiência ou mobilidade reduzida', adotando uma ou mais das possibilidades no dispositivo arroladas, dentre as quais, no inciso VI, a cadeira de transbordo (peça 4, p. 1 a 3) .
28. Indicou-se, assim, aparente conflito normativo com a Portaria-Inmetro 26/2015, a qual, após sucessivas prorrogações dadas pelas Portarias-Inmetro 151/2016, 294/2016 e 205/2017, proibiu, desde 1º/7/2018, a utilização da cadeira de transbordo para o embarque e desembarque de pessoas com deficiência ou mobilidade, na fabricação de veículos acessíveis, de características rodoviárias, destinados ao transporte coletivo de passageiros (peça 4, p. 3 e 4) .
29. Quanto à importância de haver outra forma de garantir acessibilidade, registrou-se (peça 1, p. 4) :
'15. Para acessar as cadeiras de transbordo, a pessoa com necessidades especiais é carregada no colo pelo motorista ou agente de terminal. Este fato gera alguns problemas, entre eles: situações em que o motorista ou agente da empresa de ônibus não tem condições físicas de fazer esse atendimento, bem como situações de vulnerabilidade e risco de queda da pessoa com necessidades especiais. Nesse sentido, esse sistema não garante a autonomia para o cidadão portador de necessidade especial, além de não garantir a segurança física dele.'
30. Aduziu-se que a Resolução-ANTT 4.770/2016, que dispõe sobre a regulamentação da prestação do serviço regular de transporte rodoviário coletivo interestadual e internacional de passageiros sob o regime de autorização, impõe, nos termos de seu art. 30, que, 'na prestação dos serviços serão admitidos somente veículos com até 20 (vinte) anos de fabricação (redação dada pela Resolução 5838/2018/DG/ANTT/MTPA) ' (peça 4, p. 4) .
31. Acrescentou-se ainda que o art. 18 da Resolução-ANTT 3.871/2012 assegura que a frota total de veículos das transportadoras deverá ser fabricada ou adaptada visando assegurar as condições de acessibilidade para as pessoas com necessidades especiais (peça 4, p. 4) .
32. Com base nisso, concluiu-se (peça 1, p. 4) :
'18. Nesse sentido, conjugando as três normas, quais sejam, Portaria Inmetro 269/2015, Resolução ANTT 4.770/2016 e Resolução ANTT 3.871/2012, só teríamos 100% da frota de serviço regular de transporte rodoviário coletivo interestadual e internacional com condições adequadas de acessibilidade em 2038.'
33. Assim, argumentou-se haver aparente inadequação da Resolução-ANTT 3.871/2012, por elencar 'a cadeira de transbordo como meio para o embarque e desembarque das pessoas com deficiência ou com mobilidade reduzida, sem destacar qualquer ressalva no sentido da data de fabricação do veículo' (peça 4, p. 4 e 5) .
B.2. Manifestação da ANTT
34. Discorrendo sobre o aparente conflito normativo, a ANTT destaca que 'a Unidade Técnica do TCU não apontou qualquer irregularidade nas disposições na Portaria INMETRO, ao estabelecer o limite temporal de 1º/7/2018, tampouco na disposição da Resolução da ANTT que admite a utilização de veículos com até vinte anos de fabricação', sustentando se tratar de dispositivos dotados de razoabilidade e referentes a conteúdo técnico especializado (peça 8, p. 9 - grifo àquela peça) .
35. Esclarece que a suposta incompatibilidade decorre da ausência, na Resolução-ANTT 3.871/2012, 'de uma ressalva expressa a respeito da data de fabricação do veículo, quando da enumeração da cadeira de transbordo como possibilidade de acessibilidade da pessoa com deficiência', e que as normas devem ser interpretadas de forma integrada, sendo o uso da cadeira de transbordo, portanto, permitido apenas em veículos fabricados antes de 1º/7/2018 (peça 8, p. 9, 10 e 12) .
36. Nesse sentido, ressalta o parágrafo único do art. 1º da Resolução-ANTT 3.871/2012, o qual estatui que 'além do disposto nesta Resolução, deverão ser observados o Decreto 5.296, de 2004, as normas técnicas de acessibilidade da ABNT, os programas de avaliação de conformidade desenvolvidos e implementados pelo Inmetro e demais normas técnicas', bem como o art. 18, o qual dispõe que 'a frota total de veículos das transportadoras deverá ser fabricada ou adaptada de acordo com as normas constantes no parágrafo único do art. 1º desta Resolução', e aduz ainda que o mencionado Decreto 'estabelece nos §§ 2º e 3º do art. 39 a competência do INMETRO para estabelecer normas técnicas para acessibilidade no transporte coletivo rodoviário' (peça 9, p. 10 e 11) .
37. Acrescenta que, como a Resolução-ANTT 4.770/2015 'admite a utilização de veículos de até vinte anos de idade na prestação do serviço regular de transporte rodoviário coletivo interestadual e internacional de passageiros', eventual exclusão do inciso autorizativo do uso da cadeira de transbordo da Resolução-ANTT 3.871/2012 (inciso VI do art. 5º) ocasionaria 'impacto econômico significativo - ou a necessidade de adaptação destes veículos a outras modalidades de embarque e desembarque de passageiros com deficiência ou mobilidade reduzida, o que escapa às atribuições da ANTT (...) '. (peça 8, p. 12) .
B.3. Análise
38. A Agência confirmou o relato da exposição inicial desta representação: trata-se de aparente conflito normativo decorrente de omissão, na Resolução-ANTT 3.871/2012, referente à posterior Portaria-Inmetro 26/2015. Ademais, a autarquia esclareceu que o uso da cadeira de transbordo é permitido apenas em veículos fabricados antes de 1º/7/2018, observando-se, assim, ambas as normas.
B.4. Conclusão
39. Portanto, não se constatou irregularidade referente à permissão de uso da cadeira de transbordo e, considerando caber à ANTT, que está confeccionando novo marco regulatório para o transporte regular interestadual e internacional de passageiros (conforme apurado no TC Processo 033.359/2020-2) , promover o aperfeiçoamento e a atualização normativa, tendo sua área técnica se comprometido a atualizar a cartilha do passageiro, que inclui acessibilidade (atualização objeto também de proposta de determinação adiante) , não se mostram necessários encaminhamentos referentes às normas da autarquia, conforme o art. 16 da Resolução-TCU 315/2020 e o art. 106, § 4, inciso II, da Resolução-TCU 259/2014.
C. Da divulgação dos direitos aos usuários de transporte rodoviário de passageiros referentes à acessibilidade dos ônibus
C.1. Alegações da inicial
40. Na inicial mencionaram-se disposições da Lei 13.146/2015 (Estatuto da Pessoa com Deficiência, vigente desde 3/1/2016) , com destaque para o símbolo internacional de acesso (SIA) , utilizado nos veículos, e para 'a positivação do princípio da vedação ao retrocesso aos direitos assegurados aos portadores de deficiência ou com mobilidade reduzida' (peça 1, p. 5) :
'Art. 46. O direito ao transporte e à mobilidade da pessoa com deficiência ou com mobilidade reduzida será assegurado em igualdade de oportunidades com as demais pessoas, por meio de identificação e de eliminação de todos os obstáculos e barreiras ao seu acesso. (...) 
§ 3º Para colocação do símbolo internacional de acesso nos veículos, as empresas de transporte coletivo de passageiros dependem da certificação de acessibilidade emitida pelo gestor público responsável pela prestação do serviço. (...) 
Art. 121. Os direitos, os prazos e as obrigações previstos nesta Lei não excluem os já estabelecidos em outras legislações, inclusive em pactos, tratados, convenções e declarações internacionais aprovados e promulgados pelo Congresso Nacional, e devem ser aplicados em conformidade com as demais normas internas e acordos internacionais vinculantes sobre a matéria.'
41. Discorreu-se, sobre a manifestação da Ouvidoria 337050 (peça 1, p. 5) :
'24. Foi noticiado pela manifestação da Ouvidoria 337050 que determinado usuário de transporte rodoviário de passageiro ao reclamar com a ANTT sobre a falta de acessibilidade de um veículo (que inclusive tinha o Símbolo Internacional de Acessibilidade - SIA) , não obteve a resposta adequada da ANTT.
25. Pelo complemento da manifestação, fica claro que o usuário não considera como acessível um ônibus que realiza o embarque e desembarque com cadeira de transbordo.
26. Note que não foi explicado ao usuário sobre seu direito (se o ônibus realmente poderia utilizar a cadeira de transbordo) e nem qual seria a penalidade que a empresa poderia receber caso ficasse comprovada a inadequação. Também não foi explicado quem poderia 'retirar o símbolo de acessibilidade do veículo', pedido efetuado pelo usuário.'
42. Apontou-se que a Resolução-ANTT 3.075/2009, no art. 2º, inciso III, alínea 'q', prevê multa referente à infração 'aos serviços regulares de transporte rodoviário interestadual e internacional de passageiros, operados sob o regime de autorização especial', descrita como 'não observar as normas e procedimentos de atendimento a pessoas com deficiência ou mobilidade reduzida (acrescentada pela Resolução 3.871/2012/DG/ANTT/MT) ', 'sem prejuízo de sanções por infrações às normas legais, regulamentares e contratuais' não previstas naquela norma (peça 1, p. 5 e 6) .
43. Narrou-se ainda que: consulta ao sítio eletrônico da Agência, em busca por 'acessibilidade', trouxe apenas uma definição do termo e informação de que 'a ANTT não regula a acessibilidade, apenas cumpre as normas da ABNT, para mais informações acesse o portal da ABNT'; e que 'a cartilha 'Passageiro, conheça seus Direitos e Deveres', elaborada pela ANTT também não traz qualquer menção a acessibilidade ( (4081dc9e-d48b-a061-e318-eea3a01e2910 (antt.gov.br) , acessado em 2/2/2022) ' (peça 1, p. 6) .
44. Destaca-se, por fim, que a novel Lei 14.298/2022 'reforçou a necessidade de a ANTT observar os requisitos relacionados à acessibilidade para conceder autorização para empresas realizaram o serviço de transporte rodoviário interestadual e internacional de passageiros', ao dar os seguintes termos à Lei 10.233/2001 (peça 1, p. 6 - grifo àquela peça) :
'§ 3º A outorga de autorização deverá considerar, sem prejuízo dos demais requisitos estabelecidos em lei, a exigência de comprovação, por parte do operador de:
I - requisitos relacionados à acessibilidade, à segurança e à capacidade técnica, operacional e econômica da empresa, de forma proporcional à especificação do serviço, conforme regulamentação do Poder Executivo;'
C.2. Manifestação da ANTT
45. A Agência manifestou-se nos termos seguintes (peça 8, p. 12) :
'50. No que concerne à divulgação dos direitos dos usuários de transporte rodoviário de passageiros referente à acessibilidade dos ônibus, a agência esclarece que era disponibilizada em seu sítio eletrônico cartilha de orientação ao usuário acerca da acessibilidade dos ônibus. Contudo, quando da migração do sítio da ANTT para o domínio do Governo Federal, entendeu-se pela retirada de tal cartilha do ar para fins melhoria e atualização. É este o motivo pelo qual, no presente momento, o sítio da ANTT se limita a encaminhar o usuário ao sítio da Associação Brasileira de Normas Técnicas - ABNT.
51. Não obstante, esta agência entende ser necessário adotar as providências cabíveis, com o fito de reeditar a cartilha acerca da acessibilidade dos ônibus aos passageiros com deficiência ou mobilidade reduzida, dirigida aos usuários de transporte rodoviário de passageiros e divulgá-la em seu sítio eletrônico.'
46. Ressaltou que 'a Resolução-ANTT 3.871/2012 determina que em todos os locais de embarque e desembarque de passageiros devem ser disponibilizadas aos passageiros com deficiência ou mobilidade reduzida, pelas transportadoras, as principais informações necessárias para que estes empreendam suas viagens, dentre as quais os serviços de auxílio para embarque e desembarque' (art. 7º) , bem como apontou haver previsão de penalidade também nos termos da alínea 'q' do inciso III do art. 1º da Resolução-ANTT 233/2003: 'a não observância a tal norma pode constituir infração aos serviços de transporte rodoviário de passageiros, sujeito a multa de 30.000 vezes o coeficiente tarifário' (peça 8, p. 13 e 14) .
47. Por fim, informa que tão logo promovida 'a reedição e divulgação da cartilha acerca da acessibilidade dos ônibus aos passageiros com deficiência ou mobilidade reduzida, dirigida aos usuários de transporte rodoviário de passageiros, irá prestar essa informação ao Tribunal' (peça 8, p. 14) .
C.3. Análise
48. A área técnica da ANTT informou que a cartilha com as informações aos usuários acerca da acessibilidade dos ônibus foi retirada do ar para melhoria e atualização, reconhecendo a falha apontada e indicando estar em vias de corrigi-la.
C.4. Conclusão
49. Portanto, ante a importância da acessibilidade na fruição dos serviços de transporte de passageiros e o entendimento da própria área técnica da ANTT de que a impropriedade narrada seria corrigida com a 'reedição e divulgação acerca da acessibilidade dos ônibus', e considerando ainda que a Agência está confeccionando novo marco regulatório para o transporte regular interestadual e internacional de passageiros (conforme apurado no TC Processo 033.359/2020-2) e que a manifestação referente à atualização da cartilha é da área técnica, e não da Diretoria da Agência, cabe determinar à ANTT que reedite cartilha do passageiro, conforme manifestado no presente, informando aos usuários seus diretos e deveres, incluindo questões sobre a acessibilidade e os canais adequados para os usuários fazerem valer seus direitos.
50. Tendo a própria autarquia manifestado a necessidade da providência objeto da sugestão de determinação supra, mostra-se superada a solicitação objeto do art. 14 - e observado o art. 15 - da Resolução-TCU 315, de 22/4/2020.
CONCLUSÃO
51. Concluiu-se desnecessário abordar em maior profundidade, neste exame, a questão trazida pela ANTT como preliminar. Equivocada, trata de alegações de suposta ausência de competência material do TCU embasadas em situações não observadas nesta representação, de modo que maior dedicação, nestes autos, aos argumentos reputados pela autarquia como preliminares seria incompatível com a eficiência, racionalidade e celeridade processual.
52. Com relação à permissão, pela ANTT, do uso da cadeira de transbordo para o transporte coletivo de passageiros objeto de atuação da autarquia, concluiu-se ser permitida, de fato, nos limites das normas vigentes, de modo que a omissão, na Resolução-ANTT 3.871/2012, referente à posterior Portaria-Inmetro 26/2015, não autoriza o uso daquele recurso em veículos fabricados após 1º/7/2018.
53. Quanto à divulgação dos direitos dos usuários referentes à acessibilidade dos veículos de transporte coletivo de passageiros objeto de atuação da Agência, sua área técnica esclareceu ter retirado do ar a correspondente cartilha, para melhoria e atualização, estando, assim, em vias de corrigir a falha de publicação.
54. Portanto, não se identificaram irregularidades referentes ao uso da cadeira de transbordo, e a falha na divulgação das informações de acessibilidade está em vias de correção. Assim, ante a importância da acessibilidade na fruição dos serviços de transporte de passageiros e o entendimento da própria área técnica da ANTT de que a impropriedade narrada seria corrigida com a 'reedição e divulgação acerca da acessibilidade dos ônibus', e considerando ainda que a Agência está confeccionando novo marco regulatório para o transporte regular interestadual e internacional de passageiros (conforme apurado no TC Processo 033.359/2020-2) e que a manifestação referente à atualização da cartilha é da área técnica, e não da Diretoria da Agência, cabe determinar à ANTT que reedite cartilha do passageiro, conforme manifestado no presente, informando aos usuários seus diretos e deveres, incluindo questões sobre a acessibilidade e os canais adequados para os usuários fazerem valer seus direitos.
55. Tendo a própria autarquia manifestado a necessidade da providência objeto da sugestão de determinação supra, mostra-se superada a solicitação objeto do art. 14 - e observado o art. 15 - da Resolução-TCU 315, de 22/4/2020.
PROPOSTA DE ENCAMINHAMENTO
56. Diante do exposto, submetem-se os autos à consideração superior, propondo:
a) conhecer desta representação, pois satisfeitos os requisitos de admissibilidade previstos nos artigos 235, 237, inciso VI, do Regimento Interno deste Tribunal (RITCU) , para considerá-la procedente;
b) com base no art. 43, inciso I, da Lei 8.443, de 16/7/1992, e no art. 250, inciso II, do RITCU, determinar à Agência Nacional de Transportes Terrestres (ANTT) que, no prazo de 90 (noventa) dias, reedite cartilha do passageiro, conforme manifestado no presente, informando aos usuários seus diretos e deveres, incluindo questões sobre a acessibilidade e os canais adequados para os usuários fazerem valer seus direitos, conforme a legislação e demais normas referentes ao tema, a exemplo do disposto no art. 3º da Lei 10.048, de 8/11/2000, e no Capítulo X da Lei 13.146, de 6/7/2015, e da Resolução-ANTT 3.871, de 1º/8/2012; e
c) retornar os autos à SeinfraRodoviaAviação, para posterior monitoramento do cumprimento da determinação sugerida supra, conforme o art. 35, § 2º, da Resolução-TCU 215, de 7/5/2014, e o art. 17, § 1º, da Resolução-TCU 315, de 22/4/2020."
É o relatório.

não há

Não atuou.

REPRESENTAÇÃO. SECRETARIA DE FISCALIZAÇÃO DE INFRAESTRUTURA RODOVIÁRIA E AEROPORTUÁRIA. INDÍCIOS DE IRREGULARIADAS NAS FORMAS DE PRESTAÇÃO DE SERVIÇOS PERMITIDAS PELA ANTT E NA DIVULGAÇÃO DOS DIREITOS AOS USUÁRIOS. ACESSIBILIDADE DOS VEÍCULOS. OITIVA. CONHECIMENTO. PROCEDENCIA DA REPRESENTAÇÃO. DETERMINAÇÃO.

REPRESENTAÇÃO (REPR)

Secretaria de Fiscalização de Infraestrutura Rodoviária e de Aviação Civil (SeinfraRodoviaAviação).

Trata-se de representação formulada pela Secretaria de Fiscalização de Infraestrutura Rodoviária e Aeroportuária (SeinfraRodoviaAviação) em razão de indícios de irregularidades na normatização e na divulgação dos direitos aos usuários da Agência Nacional de Transportes Terrestres (ANTT) , com relação à acessibilidade dos veículos que realizam transporte rodoviário coletivo de passageiros, apontados pela manifestação 337050 da Ouvidoria.
2.	O indício de irregularidade diz respeito a aparente conflito de normas entre o art. 5º, inciso VI, da Resolução-ANTT 3.871/2012 e a Portaria Inmetro 269/2015, no que diz respeito à possibilidade de uso de cadeira de transbordo para embarque e desembarque de pessoas com necessidades especiais, proibida pela referida Portaria Inmetro a partir de 1º/7/2018. Além disso, falta divulgação dos direitos dos usuários de transporte rodoviário sobre a acessibilidade dos ônibus.
3	Em oitiva, a Agência alegou, preliminarmente, ausência de competência material do TCU. No mérito, requereu a improcedência da representação, ante a inexistência de incompatibilidade entre as referidas normas.
4.	Analisada a resposta à oitiva, no tocante à preliminar, a unidade instrutora reforçou a competência do TCU para analisar o caso, tendo em vista a competência constitucional de analisar aspectos de legalidade (arts. 70 e 71 da CF/1988) , bem como que a competência para fiscalizar, em essência, consiste na verificação do cumprimento de critérios/normas regentes da atuação fiscalizada.
5.	Quanto ao mérito, concluiu que o aparente conflito de normas se deu em razão de omissão na Resolução-ANTT 3.871/2012 de ressalva expressa da data de fabricação de veículos que poderiam usar a cadeira de transbordo como possibilidade de acessibilidade, mas que isso é sanado pela leitura integrada dessa norma com o Decreto 5.296/2004, a Resolução-ANTT 4.770/2015 e a Portaria Inmetro 269/2015. Assim, ficou esclarecido que o uso da cadeira é permitido apenas em veículos fabricados antes de 1º/7/2018.
6.	No que diz respeito à falta de divulgação dos direitos dos usuários de transporte sobre acessibilidade dos ônibus, a ANTT informou que a cartilha que deveria ter essas informações foi retirada do ar para melhoria e atualização, reconhecendo, assim, a falta apontada e indicando estar em vias de corrigi-la.
7.	Diante disso, a unidade instrutora propôs conhecer da representação para considerá-la procedente, determinando à ANTT que reedite a cartilha do passageiro, informando aos usuários seus direitos e deveres, incluindo questões de acessibilidade e os canais adequados para os usuários fazerem valer seus direitos.
8.	Em sede de admissibilidade, entendo que a presente representação merece ser conhecida, porquanto atendidos os requisitos aplicáveis à espécie.
9.	O argumento trazido pela ANTT de ausência de competência material do TCU não merece prosperar, uma vez que atuação do TCU não se restringe apenas ao aspecto contábil-financeiro, mas também a aspectos de conformidade, como bem pontuado pela unidade instrutora. No caso em tela, a análise empreendida por esta Corte abarca verificar a conformidade da Resolução-ANTT 3.871/2012 com a proibição feita pela Portaria Inmetro 269/2015. 
10.	No mérito, corroboro as análises empreendidas pela unidade instrutora, as quais incorporo às presentes razões de decidir, sem prejuízo de tecer breves considerações sobre a matéria.
11.	A oitiva apresentada confirmou a falta de clareza da Resolução ora tratada e esclareceu que é possível compatibilizá-la com a Portaria do Inmetro a partir de uma leitura integrada das normas. Ademais, está registrado nos autos que a ANTT já está confeccionando novo marco regulatório para o transporte regular interestadual e internacional de passageiro, conforme apurado no TC 033.359/2020-2, oportunidade em que haverá o aperfeiçoamento e atualização normativa, não sendo necessário encaminhamento desta Corte nesse sentido.
12.	A irregularidade de falta de divulgação das informações foi confirmada pela própria Agência. Para corrigi-la, acolho a proposta de determinação feita pela unidade instrutora, fixando prazo para o cumprimento da regularização.
	Ante o exposto, voto por que seja adotada a deliberação que ora submeto a este Colegiado.
TCU, Sala das Sessões, em 20 de setembro de 2022.
Ministro BRUNO DANTAS 
Relator